【裁判字號】    96,重訴,217
【裁判日期】    970123
【裁判案由】    分割共有物
【裁判全文】
臺灣臺南地方法院民事判決             96年度重訴字第217號
原      告  丁○○
訴訟代理人  吳明澤律師
被      告  丙○○○
被      告  乙○○
被      告  甲○○
上列當事人間請求分割共有物事件，經本院於民國96年12月26日
言詞辯論終結，判決如下：
    主  文
原告、被告丙○○○、被告乙○○共有坐落臺南縣善化鎮○○段
一二一四地號、地目田、面積九一一點二八平方公尺土地應分割
為如附圖所示編號Ａ部分面積二六一點四五平方公尺分歸被告丙○○○取得；編號Ｂ部分面積二六一點四五平方公尺分歸原告取
得；編號Ｃ部分面積三八八點三八平方公尺分歸被告乙○○取得
。
原告其餘之訴駁回。
訴訟費用由被告丙○○○負擔一萬分之二八六九、被告乙○○負
擔一萬分之四二六二，餘由原告負擔。
    事實及理由
壹、程序方面：
    本件被告丙○○○、乙○○、甲○○未於言詞辯論期日到場
    ，核均無民事訴訟法第386條各款所列情形，爰依原告聲請
    ，由其一造辯論而為判決。
貳、實體方面：
一、原告起訴主張：坐落臺南縣善化鎮○○段1214地號、地目田
    、面積911.28平方公尺土地（下稱系爭土地）係原告、被告
    丙○○○、乙○○所共有，原告權利範圍為10000分之2869
    ；被告丙○○○權利範圍為10000分之2869；被告乙○○權
    利範圍為10000分之4262。而系爭土地依臺南縣民國45 年11
    月6日發布實施善化鎮都市計劃土地使用分區為「商業區」
    ，故不受農業發展條例土地或其他法令不得分割之限制。原
    告、被告丙○○○、乙○○復就系爭土地亦無不分割之約定
    ，然迄今尚無法達成協議分割系爭土地，為此依民法第823
    條第1項及第824條第2項規定，訴請判決分割如附圖所示。
    又被告乙○○於85年4月30日以其系爭土地之應有部分權利
    範圍10000分之4262，供債權人即被告甲○○設定權利價值
    新臺幣（下同）68,000,000元之抵押權登記，惟被告乙○○
    於設定抵押權登記時，並未通知其他共有人，亦未得其他共
    有人同意即逕行登記，違反民法第819條第2項之規定，而此
    項未得共有人全體同意之事實亦為被告甲○○所明知。且系
    爭土地被告乙○○應有部分之價值，依土地公告現值僅
    10,161,382元，被告乙○○、甲○○間何以設定超高額
    68,000,000元之抵押權，有無虛偽訛詐，令人懷疑。況被告
    甲○○是否確實有資力以鉅額資金供被告乙○○運用並設定
    普通抵押權登記，亦屬有疑。再被告甲○○於抵押權存續期
    間屆滿（88年4月10日）後，仍無實行抵押權，其結果對土
    地共有人之損害為無限期。茲共有物既經分割，則被告甲○○之抵押權設定登記應即轉載於被告乙○○分得部分之土地
    上，即不失其原有擔保價值亦符合公平原則。
    爰聲明：(一)如主文第1項所示。(二)被告乙○○以其權利範圍
    10000之4262，於85年4月30日設定登記之抵押權（存續期間
    自85年4月10日至88年4月10日，債權人甲○○、權利價值為
    6800萬元），於本件共有物分割後轉載於被告乙○○取得之
    土地。
二、被告均未於言詞辯論期日到場爭執，亦未提出書狀作何聲明
    或陳述。
三、得心證之理由：
  (一)經查，原告主張系爭土地為原告、被告丙○○○、乙○○所
    共有，原告、被告丙○○○權利範圍各為10000分之2869；
    被告乙○○權利範圍為10000分之4262。而系爭土地地目為
    田，然依臺南縣45年11月6日發布實施之善化都市計劃，系
    爭土地之土地使用分區為「商業區」。又系爭土地迄今尚無
    法達成協議分割等情，業據提出土地登記簿謄本1份、臺南
    縣善化鎮都市計畫土地使用分區證明書1份在卷可稽（見本
    院新調字卷第10至12頁），堪信為真實。
  (二)按除因物之使用目的不能分割或契約訂有不分割之期限者，
    各共有人得隨時請求分割。又共有物之分割，依共有人協議
    之方法行之，分割方法不能協議者，法院得依任何共有人之
    聲請，以原物分配於各共有人，民法第823條第1項、第824
    條第1項及同條第2項第1款分別定有明文。查本件系爭土地
    為原告、被告丙○○○、乙○○所共有，地目雖為田，惟其
    使用分區為商業區，按農業發展條例第3條第11款規定，耕
    地係指依區域計畫法劃定為特定農業區、一般農業區、山坡
    地保育區及森林區之農牧用地，是系爭土地並不受農業發展
    條例及耕地分割執行要點有關耕地分割之限制。而原告、被
    告丙○○○、乙○○既未定有不分割之特約，亦無因物之使
    用目的不能分割情事，復不能達成分割協議，揆諸前開說明
    ，原告訴請為裁判分割，核無不合，應予准許，先予敘明。
  (三)次按，法院裁判分割共有物，須斟酌各共有人之利害關係、
    使用情形、共有物之性質及價值、經濟效用，符合公平經濟
    原則（最高法院90年臺上字第1607號判決意旨參照）。經查
    ：
  1.系爭土地略呈長方形，北邊臨臺南縣善化鎮○○路，其餘東
    、西、南邊均與私人土地毗鄰，故主要是經由北邊道路通行
    ，系爭土地之上有1層鐵皮造建築1棟（未辦理保存登記），
    占有人為訴外人來亨雞電子遊戲場（負責人林弘展，營利事
    業登記證所載門牌為臺南縣善化鎮○○路261號1樓、263 號
    1樓，建物右前方所掛門牌為259號），該建物面向民權路，
    占系爭土地絕大部分，南側土地則為一小塊空地等情，業經
    本院會同原告及臺南縣新化地政事務所人員勘驗屬實，製有
    勘驗筆錄及現況圖在卷可參（見本院卷第28至31頁）。
  2.本院審酌系爭土地之使用現狀、對外通行道路之便利性、分
    割後之經濟利益等情，認分割線以南北向為準，依各共有人
    登記面積分割，則各共有人分得位置，均北臨唯一對外道路
    ，不僅有利通行，且分割後各共有人取得土地均直接面臨通
    路，價值相當，堪認屬公平適當之方法，爰認原告所主張如
    附圖所示方案分割，應可採取。
  (四)另按，抵押之不動產如經分割，其抵押權不因此而受影響，
    民法第868條定有明文。而分別共有土地，部分共有人就應
    有部分設定抵押權者，於辦理共有物分割登記時，該抵押權
    按原應有部分轉載於分割後各宗土地之上。但經先徵得抵押
    權人同意者，該抵押權僅轉載於原設定人分割後取得之土地
    上，亦為土地登記規則第107條所明定，此係基於抵押權之
    不可分性，避免抵押權人之權利遭受事後不可預期之分割、
    轉讓而受影響，與債務人以外之其他共有人是否對抵押權人
    有債務存在無關。經查：
  1.本件既未經抵押權人即被告甲○○同意將抵押權於分割後轉
    載於被告乙○○所分得之土地上，而被告甲○○依法亦無義
    務配合同意，則原告該部分之主張，於法無據。
  2.至原告主張：被告乙○○於以其系爭土地之應有部分設定抵
    押權登記時，並未得其他共有人同意，違反民法第819條第2
    項規定云云。依民法第819條規定，各共有人得自由處分其
    應有部分。除基於公同關係而共有者另有規定外，如共有物
    為不動產，各共有人本於前開規定，既得自由處分其應有部
    分，則遇有不移轉占有而供擔保之必要時，自得就其應有部
    分設定抵押權。至於同條第2項所謂「共有物之處分、變更
    、及設定負擔，應得全體共有人之同意」，係指共有人以共
    有物為處分、變更、或設定負擔之標的，並非就各共有人之
    應有部分而言（釋字第141號解釋理由書參照）。則被告乙○○以其「應有部分」設定抵押權，自與民法第819條第2項
    規定無違，原告此部分之主張，亦不足採。
  3.雖原告復主張：被告乙○○就系爭土地應有部分之價值，依
    土地公告現值，僅10,161,382元，被告乙○○、甲○○間何
    以設定超高額68,000,000元之抵押權，有無虛偽訛詐，令人
    懷疑，況被告甲○○是否確實有資力以鉅額資金供被告乙○○運用並設定普通抵押權登記，亦屬有疑云云，乃原告推測
    之詞，並未舉證以實其說，所述尚難採信。
  4.另原告主張：被告甲○○於抵押權存續期間屆滿即88年4月
    10 日後，尚未實行抵押權，其結果對土地共有人之損害為
    無限期云云。然查，抵押權人是否實行抵押權取償，係其權
    利行使之選擇，尚難以其未實行抵押權謂對土地共有人造成
    損害，是原告此之主張，亦不足採。
  5.末按，各共有人，對於他共有人因分割而得之物，按其應有
    部分，負與出賣人同一之擔保責任，民法第825條定有明文
    。我國民法關於分割共有物之效力，係採移轉主義，即各共
    有人因分割而成為單獨所有人，係由於彼此相互移轉，讓與
    部分權利所致，此觀前揭法文之規定旨趣自明。又分割共有
    物之判決為形成判決，係依判決之宣告始生法律關係發生、
    變更或消滅之效力，是其形成力必須於判決確定時始告發生
    。因之，各共有人就其判決分割所得部分，必須俟分割共有
    物之裁判確定時，始取得所有權，於判決確定前，原共有人
    並未各自取得分得部分之所有權，各共有人對於他共有人自
    無從對移轉部分負與出賣人同一之擔保責任。是以，縱系爭
    土地共有人之一將其應有部分設定抵押權登記第三人，惟本
    件分割共有物之裁判係屬形成判決之性質，須至判決確定時
    始生分割之效力，故兩造共有之系爭土地，在未經裁判分割
    確定前，既不生共有關係終止及原共有人各自取得分得部分
    之所有權之效力，依上開說明，被告乙○○對於他共有人之
    原告尚不負與出賣人同一之擔保責任。從而，原告主張本件
    判決分割同時應為抵押權轉載之諭知，於法無據，應予駁回
    。
四、綜上所述，系爭土地依其使用目的並非不能分割，共有人間
    亦無不能分割之約定，然迄今未能協議分割，又本院審酌系
    爭土地之現有使用狀況、對外通行問題、位置、兩造分割之
    利益及意願等一切情狀，認如附圖所示之分割方案符合土地
    分割之經濟效用及共有人全體之利益，堪認係適當、公允之
    分割方法。從而，原告本於共有人之資格，起訴請求就系爭
    土地予以分割，即屬正當，應予准許，並依民法第824條第2
    項第1款規定，將兩造共有之系爭土地分割如主文第1項所示
    。至原告其餘請求，於法尚有未合，應予駁回。
五、末按分割共有物之訴，本質上並無訟爭性，兩造本可互換地
    位。本件原告起訴分割共有物部分，雖於法有據，但被告丙○○○、乙○○之應訴實因訴訟性質所不得不然，如由敗訴
    當事人負擔全部訴訟費用，則顯失公平，是本院酌量情形，
    認應由原告、被告丙○○○、乙○○依其應有部分之比例分
    擔，較為公允，爰裁判如主文第3項，併此敘明。
六、據上論結，原告之訴為一部有理由，一部無理由，依民事訴
    訟法第385條第1項前段、第79條、第80條之1、第85條第1項
    但書，判決如主文。
中    華    民    國    97    年    1     月    23    日
                  民事第二庭    法  官  蔡雅惠
以上正本係照原本作成
如對本判決上訴，須於判決送達後20日內向本院提出上訴狀
中    華    民    國    97    年    1     月    23    日
                                書記官  詹書瑋


司法院資訊處製作；財團法人民間司法改革基金會備份。
